臺灣高等法院臺南分院民事裁定　　　　　94年度家抗字第71號
抗　告　人　財政部國有財產局臺灣南區辦事處臺南分處
法定代理人　丁○○
送達代收人　甲○○
相　對　人　台南縣官田鄉農會
法定代理人　丙○○
代　理　人　乙○○
上列抗告人因與相對人間就被繼承人沈明和指定遺產管理人事件
，對於中華民國94年6月30日臺灣臺南地方法院94年度財管字第
11號裁定提起抗告，本院裁定如下：
    主    文
抗告駁回。
抗告程序費用由抗告人負擔。
    理    由
一、按先順序繼承人均拋棄其繼承權時，由次順序之繼承人繼承
    。其次順序繼承人有無不明或第四順序之繼承人均拋棄其繼
    承權者，準用關於無人承認繼承之規定。又繼承開始時，繼
    承人之有無不明者，由親屬會議於1個月內選定遺產管理人
    ，並將繼承開始及選定遺產管理人之事由，向法院報明。又
    第1178條所定之期限屆滿，無繼承人承認繼承時，其遺產於
    清償債權，並交付遺贈物後，如有賸餘，歸屬國庫。又繼承
    人有無不明而不能依民法第1177條選定遺產管理人時，得由
    利害關係人聲請法院選任之。民法第1176條第6項、第1177
    條、第1185條及第1178條第2項分別定有明文。
二、本件聲請人即相對人於原審法院聲請意旨略以：被繼承人沈
    明和【男，民國（下同）43年6月25日出生，93年9月23日死
    亡，生前最後住所：臺南縣官田鄉官田村20鄰官田280號之
    1】生前以其所有坐落台南縣官田鄉○○段658之4號土地，
    及其地上建物即台南縣官田鄉官田村20鄰官田280之2號，暨
    同段658之6及658之8號土地，設定本金最高限額抵押權新臺
    幣（下同）15,700,000元予相對人，而於93年5月3日向相對
    人借款9,600,000元，按月繳息，並約定於96年5月3日到期
    一次清償，惟上揭借款僅繳納至93年9月3日即未依約繳息，
    但被繼承人人沈明和於93年9月23日死亡，其法定繼承人皆
    已辦理拋棄繼承，其繼承人有無不明，復無人擔任被繼承人
    沈明和之遺產管理人，相對人為其債權人，屬利害關係人，
    為準備訴訟取得執行名義，日後能順利求償，爰聲請指定抗
    告人財政部國有財產局台灣南區辦事處台南分處為被繼承人
    沈明和之遺產管理人等語
三、原審法院裁定以：
  (一)、經查：相對人主張之前開事實，業據提出借據、戶籍謄本
      、原審法院93年南院慶民儒繼字第1502號函文各1件為證
      ，復經依職權調取原審法院93年度繼字第1502號拋棄繼承
      聲請卷宗核閱無誤，是相對人之主張堪信為真實。又查被
      繼承人沈明和之繼承人均已聲明拋棄繼承權，又未準用民
      法第1177條規定選定遺產管理人，而相對人為被繼承人之
      債權人，故其以利害關係人聲請選任被繼承人之遺產管理
      人，核與上開規定並無不合，應予准許。
  (二)、按公示催告期限屆滿，無繼承人承認繼承時，其遺產於清
      償債權，並交付遺贈物後，如有剩餘，歸屬國庫；又按非
      公用國有財產以財政部國有財產局為管理機關，民法第11
      85條、國有財產法第12條分別定有明文。查本件被繼承人
      沈明和之繼承人皆已拋棄繼承權，且未準用民法第1177條
      之規定選定遺產管理人，足徵渠等對被繼承人沈明和遺產
      之處置已漠不關心；而被繼承人沈明和之遺產，倘無人承
      認繼承時，將於清償債權，交付遺贈物後，歸屬國庫，為
      使被繼承人沈明和遺產之處置順利進行，爰選任抗告人財
      政部國有財產局台灣南區辦事處台南分處為被繼承人沈明
      和之遺產管理人等語。
四、抗告意旨略以：
  (一)、原裁定係以相對人因其債務人即被繼承人沈明和於93年9
      月23日死亡，其合法繼承人全體均已於法定期間內向法院
      聲請拋棄繼承准予備查在案，致以無繼承人情況而准予聲
      請選任其遺產管理人等語。本件被繼承人沈明和對相對人
      之借款，提供前開不動產設定抵押以擔保債權，而其繼承
      人尚且拋棄繼承，足認被繼承人沈明和之遺債大於遺產。
  (二)、按司法院74年10月15日台廳1字第05786號函示第2項第3款
      ：「嗣後各地方法院受理有關無人承認繼承遺產管理事件
      時，先順序繼承人均拋棄繼承，其次順序繼承人有無不明
      而應準用關於無人承認繼承之規定時，應先審核可否依民
      第1177條規定選定遺產管理人。如無法選定遺產管理人者
      ，因此類拋棄繼承事件，多屬遺債大於遺產，形同破產，
      儘量避免選任國有財產局為遺產管理人」，而本案極可能
      屬於遺債大於遺產，依據上開司法院函示應儘量避免選任
      抗告人為遺產管理人，原裁定之選任實有不當。又查現行
      法令並無已拋棄繼承之繼承人不可擔任遺產管理人之規定
      ，繼承人對於被繼承人生前之債權債務關係最為知悉，且
      相關重要證件印鑑及產權證明等重要文件目前仍家屬保管
      中，足認其有協助清理遺產申報遺產稅之能力和道義責任
      ，雖相對人與被繼承人沈明和間之債權債務關係，與繼承
      人並無任何關聯性存在，但就適任與否加以考量，除其最
      近親屬外，實不作第二人想。況不僅就被繼承人沈明和向
      相對人借貸款項為多少，是否借款完全未清償，若已償還
      者係為多少，暨所提供之擔保物係何項擔保物，是否尚有
      他債權債務關係，均需全面予以了解，則以抗告人僅係為
      國有財產之管理機關，於被繼承人之遺債大於遺產之際，
      選任抗告人為遺產管理人，則抗告人恐力有未逮，應以被
      繼承人之最近親屬為遺產管理人最適當。
  (三)、因抗告人係國庫之管理機關，故國庫對於無人承認繼承之
      遺產向有期待權，因此於被繼承人尚有剩餘遺產得以歸屬
      國庫之情形下，選任抗告人為遺產管理人方有實益；本件
      既有遺債大於遺產之虞，若選任抗告人為遺產管理人，抗
      告人仍須盡善良管理人之責任為其管理遺產、處理債務問
      題，其間所將耗費之人力、時間實難以金錢衡量；且管理
      期間所須之花費亦由國庫代為墊付，而若落得其遺產不足
      以清償，不僅國庫利益受損，更甚者，豈非造成浪費國家
      資源於少數特定人之不公現象，爰提起抗告，求為廢棄原
      裁定云云 。
五、經查：
  (一)、本件相對人聲請之前開事實，業據其提出借據、戶籍謄本
      、原審法院93年南院慶民儒繼字第1502號函文各1件、土
      地及建物登記第一類謄本影本1份分別附於原審及本案卷
      可稽，並經原審法院依職權調閱93年度繼字第1520號拋棄
      繼承聲請事件卷宗核閱無訛，揆諸前開說明，其自係被繼
      承人沈明和之利害關係人，從而，相對人以其為利害關係
      人聲請選任被繼承人沈明和之遺產管理人，自屬有據。
  (二)、司法院前述函示，僅謂儘量避免選任抗告人為遺產管理人
      ，並非謂不得選任其為遺產管理人，無非著眼於國有財產
      之考量，對於法院亦無拘束力。又被繼承人沈明和生前之
      債權債務關係及有關產權證明文件，抗告人得依其他方式
      獲悉或取得，另有關之印鑑，抗告人亦得依舉證責任分配
      方式辨識其真偽，於其管理遺產上並無困難，而上開文件
      資料其配偶或子女未必最為知悉。且繼承人均拋棄繼承，
      已無利害關係，如選定其等擔任遺產管理人，難期其將來
      執行職務能克盡職守，公正客觀，以善盡管理人之職務，
      為期公正，實不宜選任彼等為遺產管理人。抗告意旨主張
      繼承人對於被繼承人沈明和生前之債權債務關係最為知悉
      ，且相關重要證件印鑑及產權證明等重要文件目前仍家屬
      保管中，足認其有協助清理遺產申報遺產稅之能力和道義
      責任，故就適任與否加以考量，應以被繼承人之最近親屬
      為遺產管理人最適當云云，自無可取。
  (三)、被繼承人之遺產，於遺產管理人完成清償債權並交付遺贈
      物等清算程序前，是否有賸餘，無從知悉。而依上述說明
      ，各順序之繼承人均拋棄繼承者，其剩餘財產歸屬國庫，
      而抗告人為國庫之綜理機關，為國有財產法第9條第2項所
      明定，其備有財產管理之專才，雖其經費支出屬國家資源
      ，但保護無人繼承財產之債權人之權利，亦屬政府之義務
      。於遺產管理指定之實際運作，仍認選任國有財產局為遺
      產管理人較為妥適。抗告意旨以：本件既有遺債大於遺產
      之虞，若選任抗告人為遺產管理人，抗告人仍須盡善良管
      理人之責任為其管理遺產、處理債務問題，其間所將耗費
      之人力、時間實難以金錢衡量；且管理期間所須之花費亦
      由國庫代為墊付，而若落得其遺產不足以清償，不僅國庫
      利益受損，更甚者，豈非造成浪費國家資源於少數特定人
      之不公現象云云，亦無可採。
  (四)、又相對人為被繼承人沈明和之債權人，如兼任被繼承人沈
      明和之遺產管理人，恐有利害衝突之虞，而不利於被繼承
      人沈明和之其他債權人，亦不宜選任其為遺產管理人。
  (五)、綜上所述，原審法院據此指定抗告人為被繼承人沈明和之
      遺產管理人，經核並無不合，抗告意旨復未述明原裁定選
      任其為被繼承人沈明和之遺產管理人有何違法或其他不當
      之處，其提起抗告，聲明廢棄原裁定，非有理由。
  (六)、又非訟事件法於94年1月18日經立法院修正通過，於同年2
      月5日經總統公布，依修正後之新非訟事件法第198條規定
      ，修正後之新非訟事件法自公布日起6個月施行，即同年8
      月5日起施行；另依修正後之新非訟事件法197條第3款規
      定，修正後之新非訟事件法施行前已繫屬之事件其法院管
      轄權及審理程序，如抗告法院未為終局裁定者，依修正前
      之非訟事件法規定。本件原審法院於94年8月2日發文送本
      院，即係於94年8月2日由本院受理，依前開說明，本件抗
      告自應適用修正前之非訟事件法規定，併予明。
六、據上論結，本件抗告為無理由，爰依修正前非訟事件法第8
    條第2項，第28條，民事訴訟法第495條之1第1項、第449條
    第1項、第95條、第78條，裁定如主文。
中　　華　　民　　國　　94　　年　　8 　　月　　25　　日
                  民事第四庭    　審判長法　官  林金村
　　　　　　　　　　　　　　　　        法　官  黃三哲
　　　　　　　　　　　　　　　　        法　官  胡景彬
上為正本係照原本作成。
抗告人如不服本裁定，僅得於收受本裁定正本送達後10日內以違
背法令為理由，向本院提出再抗告狀（須附繕本一份及繳納再抗
告裁判費新台幣1000元），而後始可再抗告於最高法院。
中　　華　　民　　國　　94　　年　　8 　　月　　26　　日
                                        書記官　趙玲瓏
                                                    Ｊ
